ACORDAO-COMPLETO-2463831

ACÓRDÃO 8102/2021 ATA 18/2021 - SEGUNDA CÂMARA

VISTOS, relatados e discutidos estes autos de tomada de contas especial instaurada pela Superintendência da Zona Franca de Manaus (Suframa) em desfavor de Eronildo Braga Bezerra, como então secretário estadual de Produção Rural no Amazonas (gestão: 1º/1/2007 a 25/5/2010 e 12/1/2011 a 3/4/2014) , diante da não consecução dos objetivos pactuados pelo Convênio n.º 50/2007 destinado à aquisição de equipamentos agrícolas a partir do aporte de R$ 510.000,00 em recursos federais e de R$ 51.000,00 em recursos da contrapartida, tendo a vigência do ajuste sido estipulada para o período de 12/12/2007 a 19/2/2013;
ACORDAM os Ministros do Tribunal de Contas da União, reunidos na Sessão da 2ª Câmara, ante as razões expostas pelo Relator, em:
9.1. declarar a revelia de Eronildo Braga Bezerra, nos termos do art. 12, § 3º, da Lei nº  8.443, de 1992;
9.2. julgar irregulares as contas de Eronildo Braga Bezerra, nos termos dos arts. 1º, I, 16, III, "b" e "c", 19, caput, e 23, inciso III, da Lei n.º 8.443, de 1992, para condená-lo ao pagamento do correspondente débito, com a atualização monetária e os juros de mora calculados desde as datas informadas até o efetivo recolhimento, fixando-lhe o prazo de 15 (quinze) dias, contados da notificação, para comprovar, perante o Tribunal, nos termos do art. 214, III, "a", do RITCU, o recolhimento da referida dívida em favor da Superintendência da Zona Franca de Manaus, na forma da legislação em vigor, sob as seguintes condições:
	Data da Ocorrência
	Valor Original (em R$) 

	4/2/2010
	120.754,00

	28/1/2011
	67.900,00

	11/6/2013
	4.315,00

	14/6/2013
	13.980,00

	14/6/2013
	1.985,00

9.3. aplicar em desfavor de Eronildo Braga Bezerra a multa prevista no art. 57 da Lei n.º 8.443, de 1992, sob o valor de R$ 50.000,00 (cinquenta mil reais) , fixando-lhe o prazo de 15 (quinze) dias, contados da notificação, para que comprove, perante o Tribunal, nos termos do art. 214, III, "a", do RITCU, o recolhimento da referida dívida ao Tesouro Nacional, com a devida atualização monetária, na forma da legislação em vigor;
9.4. autorizar, caso requerido, nos termos do art. 26 da Lei n.º 8.443, de 1992, e do art. 217 do RITCU, o parcelamento das dívidas fixadas por este Acórdão em até 36 (trinta e seis) parcelas mensais e sucessivas, com a atualização monetária e os correspondentes acréscimos legais, esclarecendo ao responsável que a falta de pagamento de qualquer parcela importará no vencimento antecipado do saldo devedor, nos termos do art. 217, § 2º, do RITCU, sem prejuízo das demais medidas legais;
9.5. autorizar, desde logo, a cobrança judicial das dívidas fixadas por este Acórdão, nos termos do art. 28, II, da Lei n.º 8.443, de 1992, com o eventual pedido cumulativo de condenação por improbidade administrativa, diante do não atendimento à notificação; informando nesse ponto que, como a malsinada irregularidade configuraria a eventual conduta dolosa no sentido de efetivamente assumir o risco de facilitar, permitir ou concorrer para que pessoa física ou jurídica privada incorpore ou utilize rendas, verbas ou valores integrantes do acervo patrimonial da administração pública, sem a observância das formalidades legais ou regulamentares aplicáveis, resultando no eventual ilícito doloso de improbidade administrativa causador do aludido prejuízo ao erário, nos termos, por exemplo, do art. 10, I e II, da Lei n.º 8.429, de 1992, a eventual prescrição da ação de ressarcimento ao erário não subsistiria, estando esse entendimento em plena consonância com a jurisprudência fixada pelo STF no bojo do RE 852.475-SP, com o trânsito em julgado a partir de 6/12/2019, diante da Tese de Repercussão Geral n.º 897; e
9.6. enviar a cópia do presente Acórdão, com o Relatório e a Proposta de Deliberação, à Procuradoria da República no Estado do Amazonas, nos termos do art. 16, § 3º, da Lei n.º 8.443, de 1992, para o ajuizamento das ações civis e penais cabíveis.

Tomada de Contas Especial instaurada pela Superintendência da Zona Franca de Manaus (Suframa) em desfavor de Eronildo Braga Bezerra, como então titular da Secretaria de Estado da Produção Rural do Estado do Amazonas (gestão: 1º/1/2007 a 25/5/2010 e 12/1/2011 a 3/4/2014), diante da não consecução dos objetivos pactuados pelo Convênio n.º 50/2007 destinado à aquisição de equipamentos agrícolas a partir do aporte de R$ 510.000,00 em recursos federais e R$ 51.000,00 em recursos da contrapartida, tendo a vigência do ajuste sido estipulada para o período de 12/12/2007 a 19/2/2013.

Segunda Câmara

Superintendência da Zona Franca de Manaus (Suframa).

3. Responsável: Eronildo Braga Bezerra (CPF XXX.220.412-XX).

13.1. Ministros presentes: Bruno Dantas (Presidente), Augusto Nardes e Raimundo Carreiro.
13.2. Ministro-Substituto convocado: Marcos Bemquerer Costa.
13.3. Ministro-Substituto presente: André Luís de Carvalho (Relator).

ACORDAO-COMPLETO-2531324

Acórdão 2529/2023 - Segunda Câmara

ANDRÉ DE CARVALHO

Trata-se de tomada de contas especial instaurada pela Superintendência da Zona Franca de Manaus (Suframa) em desfavor de Eronildo Braga Bezerra, como então secretário estadual de Produção Rural no Amazonas (gestão: 1º/1/2007 a 25/5/2010 e 12/1/2011 a 3/4/2014) , diante da não consecução dos objetivos pactuados pelo Convênio n.º 50/2007 destinado à aquisição de equipamentos agrícolas a partir do aporte de R$ 510.000,00 em recursos federais e de R$ 51.000,00 em recursos da contrapartida, tendo a vigência do ajuste sido estipulada para o período de 12/12/2007 a 19/2/2013.
2.	Após a análise final do feito, a Auditora Federal Amanda Soares Dias Lago lançou o seu parecer conclusivo à Peça 52, com a anuência dos dirigentes da Secex-TCE (Peças 53 e 54) , nos seguintes termos:
" (...) HISTÓRICO 
2. Conforme disposto na Cláusula Segunda (peça 4, p. 5) , foram previstos R$ 561.000,00 para a execução do objeto, dos quais R$ 510.000,00 seriam repassados pelo concedente e R$ 51.000,00 corresponderiam à contrapartida. 
3. Os recursos federais foram repassados em uma única parcela, mediante a ordem bancária 2007OB902620 (peça 15) , no valor de R$ 510.000,00, emitida em 27/12/2007. Os recursos foram creditados em 2/1/2008 (peça 11, p. 44) .
4. O ajuste, inicialmente previsto para viger entre 12/12/2007 e 7/9/2008, e com previsão para apresentação da prestação de contas até 6/11/2008, conforme cláusula quarta (peça 4, p. 6) , foi prorrogado até 19/2/2013, com prazo para prestação e contas até 20/4/2013, conforme termos aditivos anexos (peça 4, p. 108-109; peça 6, p. 37-38, p. 67-68, p. 102-103; peça 7, p. 62-63, p. 122-123; peça 8, p. 42-43, p. 50) .
5. O Laudo Técnico de Fiscalização 35/COFAP/CGDER/2015 (peça 12, p. 108-112) concluiu pela execução parcial do objeto, bem como pela não consecução dos objetivos do convênio. Destaca-se, a seguir, os seguintes trechos do referido documento que apontam nesse sentido:
	'Com exceção das oportunidades em que os equipamentos foram utilizados na realização de testes ou demonstrações de seu funcionamento, verificamos que nos itens descritos no aludido Laudo Técnico de Fiscalização continuam fora de operação, não apresentando indícios de que em algum momento foram efetivamente utilizados para a consecução dos objetivos do convênio. Da mesma forma, constatamos que os equipamentos adquiridos posteriormente à realização da última fiscalização (adquiridos com recursos próprios) , como, por exemplo, o Compressor de Ar, de marca SCHULZ, com capacidade para 200l e potência de 02 Hp, também encontram-se inoperantes. Ainda em relação ao referido compressor de ar, registramos que, o mesmo não foi instalado, encontra-se disposto na área externa posterior das instalações da Agroindústria da ASCOPE, que está protegido da ação do tempo apenas por uma lona e que foi fabricado no ano de 1998, ou seja, é um equipamento fabricado há mais de 16 anos e do qual não podemos concluir de tratar de um item novo (porém nunca utilizado) , usado ou recondicionado, sem a devida análise da documentação pertinente à sua aquisição, se, assim se mostrar necessário.'
6. Foram feitas, ainda, solicitações ao convenente, tais como envio de documentos e justificativas. Em resposta, a Sepror encaminhou Relatório de Execução (peça 12, p. 143-147) , que posteriormente foi objeto de análise pelo concedente, conforme Laudo Técnico de Fiscalização 5/COFAP/CGDER/2016 (peça 12, p. 149-154) , elaborado após nova realização de nova fiscalização in loco. Apesar de algumas pendências apontadas no laudo anterior terem sido sanadas, a equipe de fiscalização concluiu nos seguintes termos:
	'Face ao exposto, concluímos que a agroindústria apesar de estar com todos os equipamentos necessários para seu funcionamento não está operacionalizada e consequentemente não está gerando benefícios a comunidade oriundos da produção de polpa pasteurizada e suco concentrado de abacaxi. Atualmente, apenas o trator e os veículos têm atendido sua finalidade no sentido de favorecer o escoamento da produção das áreas de cultivo.'
7. Novamente foram feitas novas solicitações à Sepror no sentido de sanear as pendências encontradas, conforme Notificação 1/2016 - CGDER - COFAP (peça 12, p. 159) e Ofício 3034/GABIN.SUP, de 11/7/2016 (peça 12, p. 162-163) .
8. Por meio do Ofício 485/2016 GSEC-SEPROR, de 11/7/2016 (peça 13, p. 52-58) , a Sepror informa acerca da Representação protocolizada junto a Polícia Federal (peça 13, p. 63-66) , Ministério Público Federal (peça 13, p. 59-62) e Tribunal de Contas do Estado do Amazonas - TCE/AM (peça 13, p. 67-70) , em virtude da não aquisição da totalidade dos materiais durante a vigência do convênio, não aquisição de implementos para micro trator e não atingimento do objetivo do convênio.
9. A Coordenação geral de Desenvolvimento Regional (CGDER) elaborou a Nota Técnica 19/2016 - COFAP/CGDER/SAP/SUFRAMA (peça 13, p. 76-82) , com o objetivo de analisar a documentação encaminhada pela Sepror. Entendeu que a documentação apresentada possibilitou o saneamento de algumas pendências, cabendo ainda complementação, fixando novo prazo para o saneamento das pendências.
10. Foi encaminhado, então, o Ofício 3946/GABIN.SUP, de 31/8/2016 (peça 13, p. 84-85) , contendo novas solicitações. Não há nos autos informações acerca do atendimento ou não da mesma.
11. Em 31/5/2017, foram encaminhados os Ofícios 2161/2017/COTCE/SAE (peça 13, p. 129-130) ao Sr. Eronildo Braga Bezerra, 2160/2017/COTCE/SAE (peça 13, p. 134-138, v. AR à peça 152) , ao Sr. Yuri Evanovick Leitão Furtado, procurador do Sr. Eronildo Braga Bezerra, 2159/2017/COTCE/SAE (peça 13, p. 139-140, v. AR à peça 13, p. 150) , ao Sr. Sidney Ricardo de Oliveira Leite, e 2158/2017/COTCE/SAE (peça 13, p. 144-148, v. AR à peça 13, p. 149) à Sepror.
12. Um novo Relatório (peça 14, p. 28-30) foi elaborado pela Sepror, tendo sido encaminhada documentação suplementar (peça 14, p. 39-65) . Já por meio do Ofício 675/2017 - GSEC/SEPROR (peça 14, p. 77) foram encaminhados o Registro de Estabelecimento, Termo de Inspeção e Laudo de Vistoria, exarado pelo Mapa, certificando a agroindústria de beneficiamento de polpas de frutas da Cooperativa dos Produtores Rurais do Paraná da Eva - Ascope (peça 14, p. 78-83) .
13. A CGDER elaborou a Nota Técnica 19/2017 - COFAP/CGDER/SAP (peça 14, p. 127-129) , contendo a análise da documentação encaminhada. Transcreve-se, a seguir, alguns trechos do referido documento, que apontam no sentido de que o Convenente tem envidado esforços no sentido de alcançar os objetivos do convênio:
	'26. Assim sendo, tais medidas apresentadas pela Convenente demonstra a intenção de se buscar a operacionalidade do empreendimento. O Registro de Empreendimento é um atesto fundamental para comprovar que a agroindústria está apta para seu funcionamento, cabendo a ASCOPE em parceria com as entidades de apoio técnico do Governo do Estado (SEPRO/IDAM) providenciar o quanto antes o registro dos produtos que serão produzidos, dentre os quais aqueles que suscitaram a celebração do termo de convênio que são a polpa pasteurizada e suco concentrado de abacaxi.
	27. Portanto, considerando que a Convenente tem buscado dar operacionalidade à agroindústria e pela documentação apresentada conseguiu comprovar certar medidas para este fim, no intuito de alcançar os objetivos do convênio proporcionando assim o alcance do benefício social que será gerado para o distrito de Novo Remanso e consequentemente ao Município de Itacoatiara. Entendemos que, do ponto de vista técnico, a situação ainda não permite que se suste a TCE visto que ainda carece o Registro do Produto e a efetiva comprovação da operacionalidade.'
14. Foram feitas novas solicitações ao convenente, conforme Ofícios 3441/2017/SAE, de 28/8/2017 (peça 14, p. 143) .
15. Em resposta, foi encaminhado o Ofício 611/2017 - GSEC/SEPROR, DE 25/8/2017 (peça 14, p. 146) , encaminhando registro de produtos certificando os produtos produzidos pela Ascope, quais sejam, polpas de abacaxi, cajá, cupuaçu, acerola, maracujá, goiaba, graviola e cacau (peça 14, p. 147-154) .
16. Por meio da Nota Técnica 28/2017/CGDER/SAP (peça 14, p. 158-159) , o concedente reconheceu o empenho do convenente em agilizar o processo de operacionalização da agroindústria. No entanto, ressalta que a realização parcial do objeto, sem funcionalidade ou benefícios à coletividade, implica em prejuízo aos cofres públicos. Já por meio da Nota Técnica 53/2017/COFAP/CGDER/SAP (peça 14, p. 223-224) , foi sugerido à COTCE que solicitasse à convenente a apresentação do registro referente ao suco concentrado de abacaxi, o que foi feito mediante o Ofício 5653/2017/SAE, de 20/12/2017 (peça 14, p. 228, v. AR à peça 231) .
17. Em resposta, foi encaminhado o Ofício 1/2018 - GSEC/SEPROR (peça 14, p. 232) , contendo, em anexo, cópia do print da tela do Sispeagro - Mapa (peça 14, p. 233) , referente à solicitação de registro para o produto 'concentrado de polpa de abacaxi'.
18. Em nova manifestação, conforme Nota Técnica 61/2018/COFAP/CGDER/SAP (peça 14, p. 237) , verificou que após o efetivo encaminhamento do registro, a Ascope terá, do ponto de vista técnico, todos os requisitos legais e técnicos para efetiva operacionalização do ajuste. Entretanto, entendeu que a comprovação do processamento e comercialização dos produtos usando como intermédio o balcão de negócios da ADS, bem como novas operações financeiras para obtenção de capital de giro, são fundamentais.
19. No Relatório de TCE (peça 14, p. 261-310) , concluiu-se que o dano ao erário apurado foi de R$ 208.934,00 (valor histórico) , sendo apontado como responsáveis os Srs. Eronildo Braga Bezerra, Sidney Ricardo de Oliveira Leite e a Sepror/AM.
20. A Secretaria de Controle Interno anuiu, em essência, às conclusões do Tomador de Contas Especial, conforme Relatório de Auditoria 931/2018 (peça 21, p. 1-4) , e emitiu certificado de irregularidade das contas, consoante Certificado de Auditoria 731/2018 (peça 21, p. 5) . Finalmente, o dirigente do controle interno concluiu pela irregularidade das contas, como se depreende do Parecer do Dirigente do Controle Interno 731/2018 (peça 21, p. 7) .
21. O Ministro de Estado da Indústria, Comércio Exterior e Serviços atestou, em 29/8/2018, ter tomado ciência dos documentos acima mencionados (peça 25) .  
22. Na instrução inicial (peça 26) , após análise dos documentos constantes dos autos, não se conseguiu se verificar, de forma inequívoca, os gestores que exerceram o cargo de Secretário da Sepror/AM, bem como o período de suas gestões. Também não foi possível verificar se a Sepror/AM foi cientificada do teor da Nota Técnica 61/2018/COFAP/CGDER/SAP (peça 14, p. 237) , visto que não há nos autos documentos que apontem nesse sentido. Desse modo, não foi possível obter informações acerca da total operacionalidade da agroindústria.
23. Assim sendo, propôs-se, naquela ocasião, a realização de diligência para esclarecer a situação, as quais se deram por intermédio do Ofício 4406/2020-TCU/Seproc, de 14/2/2020 (peça 31) , encaminhado à Sepror/AM, e do Ofício 4407/2020-TCU/Seproc, de 14/2/2020 (peça 32) , encaminhado à Superintendência da Zona Franca de Manaus. 
24. Na instrução anterior (peça 43) , após análise da documentação solicitada, foi possível definir a responsabilidade de Eronildo Braga Bezerra, e quantificar adequadamente o débito a ele atribuído, na forma dos arts. 10, § 1º, e 12, incisos I e II, da Lei 8.443/1992 c/c o art. 202, incisos I e II, do RI/TCU, razão pela qual se a citação do responsável, nos seguintes moldes:
24.1. Irregularidade: Inexecução parcial do objeto do convênio descrito como 'Aquisição de alimentos da agricultura familiar e sua destinação para o atendimento das demandas de suplementação alimentar de programas locais, com vistas à superação da vulnerabilidade alimentar de parcela da população.' com aproveitamento da parcela executada.
24.1.1. Evidências da irregularidade: Laudo Técnico de Fiscalização nº 6/COFAP/CGDER/2012 (peça 7, p. 159-166) , Laudo Técnico de Fiscalização 35/COFAP/CGDER/2015 (peça 12, p. 108-112) , Laudo Técnico de Fiscalização 5/COFAP/CGDER/2016 (peça 13, p. 35-40) .
24.1.2. Normas infringidas: 22.1.	Art. 37, caput, c/c o art. 70, parágrafo único, da Constituição da República Federativa do Brasil; art. 93, do Decreto-lei 200/1967; art. 66, do Decreto 93.872/1986.
24.1.3. Débitos relacionados ao responsável Eronildo Braga Bezerra (CPF XXX.220.412-XX) :
	Data de ocorrência
	Valor histórico (R$) 

	4/2/2010
	120.754,00

	28/1/2011
	67.900,00

	11/6/2013
	4.315,00

	14/6/2013
	13.980,00

	14/6/2013
	1.985,00

24.1.4. Cofre credor: Superintendência da Zona Franca de Manaus (Suframa) .
24.1.5. Responsável: Eronildo Braga Bezerra (CPF XXX.220.412-XX) .
24.1.5.1. Conduta: Realizar pagamento relativo à parcela do objeto do instrumento em questão maior que a efetivamente executada.
24.1.5.2. Nexo de causalidade: A realização de pagamento relativo à parcela do objeto do instrumento em questão maior que a efetivamente executada resultou em prejuízo equivalente à diferença entre o valor pago e o valor correspondente à parcela executada.
24.1.5.3. Culpabilidade: não há excludentes de ilicitude, de culpabilidade e de punibilidade; é razoável supor que o responsável tinha consciência da ilicitude de sua conduta; era exigível conduta diversa da praticada, qual seja, realizar o pagamento relativo apenas às parcelas efetivamente executadas do objeto.
24.1.6. Encaminhamento: citação.
25. Em cumprimento ao pronunciamento da unidade (peça 43) , foram efetuadas citação e audiência dos responsáveis, nos moldes adiante:
a) Eronildo Braga Bezerra - promovida a citação do responsável, conforme delineado adiante:
	Comunicação: Ofício 70373/2020 - Secomp-4 (peça 48) 
Data da Expedição: 8/1/2021
Data da Ciência: 12/1/2021 (peça 49) 
Nome Recebedor: Gilliard de Souza Gil
Observação: Ofício enviado para o endereço do responsável, conforme pesquisa de endereço no sistema da Receita Federal (peça 46) .
Fim do prazo para a defesa: 27/1/2021
	
26. Conforme Despacho de Conclusão das Comunicações Processuais (peça 50) , as providências inerentes às comunicações processuais foram concluídas. 
27. Transcorrido o prazo regimental, o responsável Eronildo Braga Bezerra permaneceu silente, devendo ser considerados revel, nos termos do art. 12, §3º, da Lei 8.443/1992.
ANÁLISE DOS PRESSUPOSTOS DE PROCEDIBILIDADE DA IN/TCU 71/2012
Apreciação do Prejuízo ao Contraditório e Ampla Defesa
28. Verifica-se que não houve o transcurso de mais de dez anos desde o fato gerador sem que tenha havido a notificação dos responsáveis pela autoridade administrativa federal competente (art. 6º, inciso II, c/c art. 19 da IN/TCU 71/2012, modificada pela IN/TCU 76/2016) , uma vez que o fato gerador da irregularidade sancionada ocorreu em 14/6/2013 (data do último débito imputado) , e os responsáveis foram notificados sobre a irregularidade pela autoridade administrativa competente conforme abaixo:
28.1. Sr. Yuri Evanovick Leitão Furtado, procurador do Sr. Eronildo Braga Bezerra, por meio do Ofício 2160/2017/COTCE/SAE (peça 13, p. 134-138, v. AR à peça 152) .
28.2. Sr. Sidney Ricardo de Oliveira Leite, por meio do Ofício 2159/2017/COTCE/SAE (peça 13, p. 139-140, v. AR à peça 13, p. 150) .
28.3. Sepror/AM, por meio do Ofício 2158/2017/COTCE/SAE (peça 13, p. 144-148, v. AR à peça 13, p. 149) .
Valor de Constituição da TCE 	
29. Verifica-se, ainda, que o valor atualizado do débito apurado (sem juros) em 1/1/2017 é superior ao limite mínimo de R$ 100.000,00, na forma estabelecida conforme os arts. 6º, inciso I, e 19 da IN/TCU 71/2012, modificada pela IN/TCU 76/2016. 
OUTROS DÉBITOS NOS SISTEMAS DO TCU COM OS MESMOS RESPONSÁVEIS
30. Informa-se que foi encontrado débito imputável aos responsáveis em outros processos no Tribunal:
	Responsável
	Processos

	Eronildo Braga Bezerra
	Processo 039.252/2019-1, Processo 033.361/2019-3 (TCE) , Processo 033.524/2019-0 (TCE) 

	João Ferdinando Barreto
	Processo 033.524/2019-0 (TCE) 

	Sepror
	Processo 023.970/2018-9

31. A tomada de contas especial está, assim, devidamente constituída e em condição de ser instruída.
EXAME TÉCNICO
Da validade das notificações:
32. Preliminarmente, cumpre tecer breves considerações sobre a forma como são realizadas as comunicações processuais no TCU. A esse respeito, destacam-se o art. 179, do Regimento Interno do TCU (Resolução 155, de 4/12/2002) e o art. 4º, inciso III, § 1º, da Resolução TCU 170, de 30 de junho de 2004, in verbis:
'Art. 179. A citação, a audiência ou a notificação, bem como a comunicação de diligência, far se-ão:
I - mediante ciência da parte, efetivada por servidor designado, por meio eletrônico, fac-símile, telegrama ou qualquer outra forma, desde que fique confirmada inequivocamente a entrega da comunicação ao destinatário;
II - mediante carta registrada, com aviso de recebimento que comprove a entrega no endereço do destinatário;
III - por edital publicado no Diário Oficial da União, quando o seu destinatário não for localizado
 (...) 
Art. 3º As comunicações serão dirigidas ao responsável, ou ao interessado, ou ao dirigente de órgão ou entidade, ou ao representante legal ou ao procurador constituído nos autos, com poderes expressos no mandato para esse fim, por meio de:
I - correio eletrônico, fac-símile ou telegrama;
II - servidor designado;
III - carta registrada, com aviso de recebimento;
IV - edital publicado no Diário Oficial da União, quando o seu destinatário não for localizado, nas hipóteses em que seja necessário o exercício de defesa.
Art. 4º. Consideram-se entregues as comunicações:
I - efetivadas conforme disposto nos incisos I e II do artigo anterior, mediante confirmação da ciência do destinatário;
II - realizadas na forma prevista no inciso III do artigo anterior, com o retorno do aviso de recebimento, entregue comprovadamente no endereço do destinatário;
III - na data de publicação do edital no Diário Oficial da União, quando realizadas na forma prevista no inciso IV do artigo anterior.
§ 1º O endereço do destinatário deverá ser previamente confirmado mediante consulta aos sistemas disponíveis ao Tribunal ou a outros meios de informação, a qual deverá ser juntada ao respectivo processo.'
33. Bem se vê, portanto, que a validade da citação via postal não depende de que o aviso de recebimento seja assinado pelo próprio destinatário da comunicação, o que dispensa, no caso em tela, a entrega do AR em 'mãos próprias'. A exigência da norma é no sentido de o Tribunal verificar se a correspondência foi entregue no endereço correto, residindo aqui a necessidade de certeza inequívoca. 
34. Não é outra a orientação da jurisprudência do TCU, conforme se verifica dos julgados a seguir transcritos:
'São válidas as comunicações processuais entregues, mediante carta registrada, no endereço correto do responsável, não havendo necessidade de que o recebimento seja feito por ele próprio (Acórdão 3648/2013-TCU-Segunda Câmara, Relator Ministro JOSÉ JORGE) ;
É prescindível a entrega pessoal das comunicações pelo TCU, razão pela qual não há necessidade de que o aviso de recebimento seja assinado pelo próprio destinatário. Entregando se a correspondência no endereço correto do destinatário, presume-se o recebimento da citação. (Acórdão 1019/2008-TCU-Plenário, Relator Ministro BENJAMIN ZYMLER) ;
As comunicações do TCU, inclusive as citações, deverão ser realizadas mediante Aviso de Recebimento - AR, via Empresa Brasileira de Correios e Telégrafos, bastando para sua validade que se demonstre que a correspondência foi entregue no endereço correto. (Acórdão 1526/2007-TCU-Plenário, Relator Ministro AROLDO CEDRAZ) .'
35. A validade do critério de comunicação processual do TCU foi referendada pelo Supremo Tribunal Federal, nos termos do julgamento do MS-AgR 25.816/DF, por meio do qual se afirmou a desnecessidade da ciência pessoal do interessado, entendendo-se suficiente a comprovação da entrega do 'AR' no endereço do destinatário:
'Ementa: agravo regimental. Mandado de segurança. Desnecessidade de intimação pessoal das decisões do tribunal de contas da união. art. 179 do regimento interno do TCU. Intimação do ato impugnado por carta registrada, iniciado o prazo do art. 18 da lei nº 1.533/51 da data constante do aviso de recebimento. Decadência reconhecida. Agravo improvido.
O envio de carta registrada com aviso de recebimento está expressamente enumerado entre os meios de comunicação de que dispõe o Tribunal de Contas da União para proceder às suas intimações.
O inciso II do art. 179 do Regimento Interno do TCU é claro ao exigir apenas a comprovação da entrega no endereço do destinatário, bastando o aviso de recebimento simples.'
Da revelia do responsável Eronildo Braga Bezerra
36. No caso vertente, a citação do responsável se deu em endereços provenientes da base de CPFs da Receita Federal, sistema custodiado pelo TCU. A entrega do ofício citatório nesse endereço ficou comprovada.
37. Nos processos do TCU, a revelia não leva à presunção de que seriam verdadeiras todas as imputações levantadas contra os responsáveis, diferentemente do que ocorre no processo civil, em que a revelia do réu opera a presunção da verdade dos fatos narrados pelo autor (Acórdão 1009/2018-TCU-Plenário, Relator: BRUNO DANTAS; 2369/2013 - TCU - Plenário, Relator: BENJAMIN ZYMLER e 2449/2013 - TCU - Plenário, Relator: BENJAMIN ZYMLER) . Dessa forma, a avaliação da responsabilidade do agente não pode prescindir da prova existente no processo ou para ele carreada. 
38. Ao não apresentar sua defesa, o responsável deixou de produzir prova da regular aplicação dos recursos sob sua responsabilidade, em afronta às normas que impõem aos gestores públicos a obrigação legal de, sempre que demandados pelos órgãos de controle, apresentar os documentos que demonstrem a correta utilização das verbas públicas, a exemplo do contido no art. 93 do Decreto-Lei 200/1967: 'Quem quer que utilize dinheiros públicos terá de justificar seu bom e regular emprego na conformidade das leis, regulamentos e normas emanadas das autoridades administrativas competentes.' 
39. Mesmo as alegações de defesa não sendo apresentadas, considerando o princípio da verdade real que rege esta Corte, procurou-se buscar, em manifestações dos responsáveis na fase interna desta Tomada de Contas Especial, se havia algum argumento que pudesse ser aproveitado a seu favor. 
40. No entanto, o responsável não se manifestou na fase interna, não havendo, assim, nenhum argumento que pudesse vir a ser analisado e posteriormente servir para afastar as irregularidades apontadas.
41. Em se tratando de processo em que a parte interessada não se manifestou acerca das irregularidades imputadas, não há elementos para que se possa efetivamente aferir e reconhecer a ocorrência de boa-fé na conduta dos responsáveis, podendo este Tribunal, desde logo, proferir o julgamento de mérito pela irregularidade das contas, conforme os termos dos §§ 2º e 6º do art. 202 do Regimento Interno do TCU. (Acórdão 2064/2011-TCU-Primeira Câmara (relator: Ubiratan Aguiar) , 6.182/2011-TCU-1ª Câmara (relator: Weber de Oliveira) , 4.072/2010-TCU-1ª Câmara (Relator: Valmir Campelo) , 1.189/2009-TCU-1ª Câmara (Relator: Marcos Bemquerer) , 731/2008-TCU-Plenário (Relator: Aroldo Cedraz) .
42. Dessa forma, o responsável Eronildo Braga Bezerra deve ser considerado revel, nos termos do art. 12, §3º, da Lei 8.443/1992, devendo as contas do mesmo serem julgadas irregulares, condenando-os ao débito apurado e aplicando-lhes a multa prevista no art. 57 da Lei 8.443/1992. 
Prescrição da Pretensão Punitiva
43. Vale ressaltar que a pretensão punitiva do TCU, conforme Acórdão 1441/2016-TCU-Plenário, Relator: Benjamin Zymler, que uniformizou a jurisprudência acerca dessa questão, subordina-se ao prazo geral de prescrição indicado no art. 205 do Código Civil, que é de dez anos, contado da data de ocorrência da irregularidade sancionada, nos termos do art. 189 do Código Civil, sendo este prazo interrompido pelo ato que ordenar a citação, a audiência ou a oitiva dos responsáveis.
44. No caso em exame, a perspectiva de aplicação de penalidade aos responsáveis dificilmente será alcançada pela prescrição, uma vez que a irregularidade sancionada se deu entre 4/2/2010 e 14/6/2013 e o ato de ordenação da citação ocorreu em 14/12/2020 (peça 45) .
CONCLUSÃO
45. Em face da análise promovida na seção 'Exame Técnico', verifica-se que o responsável Eronildo Braga Bezerra não logrou comprovar a boa e regular aplicação dos recursos, e, instado a se manifestar, optou pelo silêncio, configurando a revelia, nos termos do §3º, do art. 12, da Lei 8.443/1992. Ademais, inexistem nos autos elementos que demonstrem a boa-fé do responsável ou a ocorrência de outras excludentes de culpabilidade.
46. Verifica-se também que não houve a prescrição da pretensão punitiva, conforme análise já realizada.
47. Tendo em vista que não constam dos autos elementos que permitam reconhecer a boa-fé do responsável, sugere-se que as suas contas sejam julgadas irregulares, nos termos do art. 202, § 6º, do Regimento Interno do TCU, com a imputação do débito atualizado monetariamente e acrescido de juros de mora, nos termos do art. 202, §1º do Regimento Interno do TCU, descontado o valor eventualmente recolhido, ao Sr. Eronildo Braga Bezerra, com a aplicação da multa prevista no art. 57 da Lei 8.443/1992.
PROPOSTA DE ENCAMINHAMENTO
48. Diante do exposto, submetem-se os autos à consideração superior, propondo:
a) afastar a responsabilidade de João Ferdinando Barreto (CPF XXX.422.012-XX) e do Estado do Amazonas (CNPJ 04.312.369/0001-90) ;
b) considerar revel o responsável Eronildo Braga Bezerra (CPF XXX.220.412-XX) , para todos os efeitos, dando-se prosseguimento ao processo, com fulcro no art. 12, § 3º, da Lei 8.443/1992; 
c) julgar irregulares, nos termos dos arts. 1º, inciso I, 16, inciso III, alínea 'c', da Lei 8.443/1992, c/c os arts. 19 e 23, inciso III, da mesma Lei, as contas de Eronildo Braga Bezerra (CPF XXX.220.412-XX) , condenando-o ao pagamento das importâncias a seguir especificadas, atualizadas monetariamente e acrescidas dos juros de mora, calculadas a partir das datas discriminadas até a data da efetiva quitação do débito, fixando-lhe o prazo de quinze dias, para que comprove, perante o Tribunal, o recolhimento das referidas quantias aos cofres da Superintendência da Zona Franca de Manaus, nos termos do art. 23, inciso III, alínea 'a', da citada lei, c/c o art. 214, inciso III, alínea 'a', do Regimento Interno do TCU.  
Débitos relacionados ao responsável Eronildo Braga Bezerra (CPF XXX.220.412-XX) :
	Data de ocorrência
	Valor histórico (R$) 

	4/2/2010
	120.754,00

	28/1/2011
	67.900,00

	11/6/2013
	4.315,00

	14/6/2013
	13.980,00

	14/6/2013
	1.985,00

Valor atualizado do débito (com juros) em 3/3/2021: R$ 447.624,13 (peça 51) 
c) aplicar ao responsável Eronildo Braga Bezerra (CPF XXX.220.412-XX) , a multa prevista no art. 57 da Lei 8.443/1992 c/c o art. 267 do Regimento Interno do TCU, fixando-lhe o prazo de quinze dias, a contar da notificação, para que comprove, perante o Tribunal (art. 214, III, alínea 'a', do Regimento Interno do TCU) , o recolhimento da dívida aos cofres do Tesouro Nacional, atualizada monetariamente desde a data do acórdão que vier a ser proferido por este Tribunal até a do efetivo recolhimento, se paga após o vencimento, na forma da legislação em vigor;
d) autorizar, desde logo, a cobrança judicial das dívidas, caso não atendida a notificação, na forma do disposto no art. 28, inciso II, da Lei 8.443/1992;
e) autorizar também, desde logo, se requerido, com fundamento no art. 26, da Lei 8.443, de 1992, c/c o art. 217, §§ 1º e 2º do Regimento Interno do TCU, o parcelamento da dívida em até 36 parcelas, incidindo, sobre cada parcela, corrigida monetariamente, os correspondentes acréscimos legais, fixando-lhe o prazo de quinze dias, a contar do recebimento da notificação, para comprovar, perante o Tribunal, o recolhimento da primeira parcela, e de trinta dias, a contar da parcela anterior, para comprovar os recolhimentos das demais parcelas, devendo incidir, sobre cada valor mensal, atualizado monetariamente, os juros de mora devidos, no caso do débito, na forma prevista na legislação em vigor, alertando os responsáveis de que a falta de comprovação do recolhimento de qualquer parcela importará o vencimento antecipado do saldo devedor, nos termos do § 2º do art. 217 do Regimento Interno deste Tribunal; 
f) esclarecer ao responsável Eronildo Braga Bezerra (CPF XXX.220.412-XX) que, caso se demonstre, por via recursal, a correta aplicação dos recursos, mas não se justifique a omissão da prestação de contas, o débito poderá ser afastado, mas permanecerá a irregularidade das contas, dando-se ensejo à aplicação da multa prevista no art. 58, inciso I, da Lei 8.443/1992;
g) remeter cópia do acórdão que vier a ser prolatado pelo Tribunal, ao Procurador-Chefe da Procuradoria da República no Estado do Amazonas, nos termos do art. 209, § 7º, do Regimento Interno/TCU, para ajuizamento das ações cabíveis, informando-lhe que o inteiro teor da deliberação pode ser consultado no endereço http://www.tcu.gov.br/acordaos; e
h) enviar cópia do Acórdão que vier a ser proferido à Superintendência da Zona Franca de Manaus e aos responsáveis, para ciência, informando que a presente deliberação, acompanhada do Relatório e do Voto que a fundamenta, está disponível para a consulta no endereço www.tcu.gov.br/acordaos, além de esclarecer que, caso requerido, o TCU poderá fornecer sem custos as correspondentes cópias, de forma impressa."
3.	Enfim, por intermédio do Exmo. Sr. Procurador Júlio Marcelo de Oliveira, o MPTCU anuiu parcialmente à aludida proposta da unidade técnica, tendo lançado, para tanto, o seu parecer à Peça 55 nos seguintes termos:
" (...) O Ministério Público de Contas manifesta-se de acordo com a proposta de mérito elaborada pela Secex/TCE (peças 52 a 54) , no sentido de que sejam julgadas irregulares as contas de Eronildo Braga Bezerra (ex-Secretário de Produção Rural do Estado do Amazonas) , com fundamento no art. 16, III, 'c', da Lei 8.443/1992, com condenação em débito (valor original de R$ 208.934,00) e aplicação da multa prevista no art. 57 da Lei 8.443/1992. Diverge-se apenas da proposta contida na alínea 'e' da instrução da unidade técnica (peça 52, p. 9) , tendo em vista que as irregularidades imputadas ao responsável não incluem a omissão no dever de prestar contas (peça 43, p. 9) ."
É o Relatório.

Sender Jacauna de Lima (OAB/AM 6.292), representando Eronildo Braga Bezerra.

Procurador Júlio Marcelo de Oliveira.

TOMADA DE CONTAS ESPECIAL. SUPERINTENDÊNCIA DA ZONA FRANCA DE MANAUS (SUFRAMA). CONVÊNIO. PARCIAL IMPUGNAÇÃO DOS DISPÊNDIOS. CITAÇÃO. AUSÊNCIA DE NEXO CAUSAL ENTRE OS RECURSOS FEDERAIS REPASSADOS E OS SUPOSTOS DISPÊNDIOS. NÃO COMPROVAÇÃO DA BOA E REGULAR APLICAÇÃO DOS RECURSOS FEDERAIS TRANSFERIDOS. REVELIA. CONTAS IRREGULARES. DÉBITO. MULTA. COMUNICAÇÃO.

TOMADA DE CONTAS ESPECIAL (TCE)

Secretaria de Controle Externo de Tomada de Contas Especial (Secex-TCE).

Trata-se de tomada de contas especial instaurada pela Superintendência da Zona Franca de Manaus (Suframa) em desfavor de Eronildo Braga Bezerra, como então secretário estadual de Produção Rural no Amazonas (gestão: 1º/1/2007 a 25/5/2010 e 12/1/2011 a 3/4/2014) , diante da não consecução dos objetivos pactuados pelo Convênio n.º 50/2007 destinado à aquisição de equipamentos agrícolas a partir do aporte de R$ 510.000,00 em recursos federais e de R$ 51.000,00 em recursos da contrapartida, tendo a vigência do ajuste sido estipulada para o período de 12/12/2007 a 19/2/2013.
2.	Como visto, a partir do Relatório n.º 50/2007 (Peça 14, p. 261-310) , o tomador de contas teria originalmente assinalado a responsabilidade em desfavor de Eronildo Braga Bezerra e Sidney Ricardo de Oliveira Leite, além da referida secretaria estadual, pelo débito sob o valor histórico de R$ 208.934,00.
3.	Contudo, no âmbito do TCU, a Secex-TCE promoveu apenas a citação de Eronildo Braga Bezerra para apresentar a sua defesa ou recolher o correspondente débito diante da parcial inexecução do objeto sob o valor histórico de R$ 208.934,00.
4.	A despeito, contudo, da regular citação, Eronildo Braga Bezerra não apresentou a sua defesa, nem efetuou, tampouco, o recolhimento do débito em favor da Suframa, passando à condição de revel perante o TCU, nos termos do art. 12, § 3º, da Lei nº 8.443, de 1992.
5.	De todo modo, após a análise final do feito, a unidade técnica pugnou pela irregularidade das contas do aludido responsável para condená-lo ao pagamento do correspondente débito, além de lhe aplicar a subsequente multa legal, sem prejuízo, todavia, de sugerir a suposta exclusão da responsabilidade de João Fernandino Barreto, como então secretário estadual (gestão: 25/5/2010 a 11/1/2011) , na presente relação processual.
6.	Por seu turno, o Parquet especial manifestou a sua parcial anuência à aludida proposta da unidade técnica, com a exceção para a suposta ocorrência de omissão no dever de prestar contas, pois essa falha não teria ocorrido.
7.	Eis que a aludida exceção afastaria a proposta oferecida pela unidade técnica no seguinte sentido:
" (...) esclarecer ao responsável Eronildo Braga Bezerra (CPF 026.220.412-68) que, caso se demonstre, por via recursal, a correta aplicação dos recursos, mas não se justifique a omissão da prestação de contas, o débito poderá ser afastado, mas permanecerá a irregularidade das contas, dando-se ensejo à aplicação da multa prevista no art. 58, inciso I, da Lei 8.443/1992;"
8.	O TCU pode incorporar o parecer da unidade técnica, com o ajuste sugerido pelo MPTCU, a estas razões de decidir, deixando, contudo, de promover a suposta exclusão de João Fernandino Barreto na presente relação processual, pois ele sequer teria sido chamado em citação neste processo.
9.	Bem se vê que, em sintonia, entre outros, com os Acórdãos 1.194/2009 e 3.991/2015, da 1ª Câmara, os Acórdãos 27/2004, 6.235/2013 e 3.223/2017, da 2ª Câmara, e os Acórdãos 11/1997 e 997/2015, do Plenário, a jurisprudência do TCU estaria firmada no sentido da pessoal responsabilidade do gestor pela comprovação da boa e regular aplicação dos recursos federais, submetendo todo aquele que administra os recursos públicos ao dever de demonstrar o correto emprego dos valores federais, nos termos do art. 70, parágrafo único, da Constituição de 1988 e do art. 93 do Decreto-Lei nº 200, de 1967.
10.	Por esse ângulo, diante da ausência de elementos capazes de demonstrar a boa e regular aplicação dos recursos federais ante a ausência de efetiva demonstração do necessário nexo causal entre aludidos recursos federais aportados e os supostos dispêndios incorridos no ajuste, além da falta de aproveitamento do objeto pactuado em prol da comunidade local, a impugnação desses supostos dispêndios configurou a ofensa não só às regras legais, mas também aos princípios basilares da administração pública, já que, ao final e ao cabo, o gestor deixou de prestar a devida satisfação à sociedade sobre o efetivo emprego dos recursos públicos postos à sua disposição, e, assim, restaria confirmada a presunção legal de dano ao erário pela integralidade dos valores repassados em face do eventual desvio ou desperdício dos respectivos recursos federais, estando adequada, pois, a proposta da unidade técnica para condenar o responsável em débito e em multa.
11.	Não subsistiria, enfim, a eventual prescrição da pretensão punitiva do TCU, já que, nos termos do Acórdão 1441/2016-TCU-Plenário, não teria ocorrido o transcurso superior a dez anos entre a ordem para a citação no âmbito do TCU, em 14/12/2020 (Peça 45) , e a data fatal para a prestação de contas final do aludido convênio, em 20/4/2013 (Peça 52, p. 1) .
12.	Eis que, por meio do aludido Acórdão 1.441/2016 proferido na Sessão Extraordinária de 8/6/2016, o Plenário do TCU firmou o seu entendimento no sentido de que a prescrição da pretensão punitiva deve seguir a regra geral do prazo decenal, contado a partir do fato, em linha com o art. 205 do Código Civil brasileiro, interrompendo a contagem do aludido prazo com a ordem de citação, nos termos do art. 240, caput, da Lei n.º 13.105 (Código Processual Civil) , de 2015.
13.	Sem prejuízo, no entanto, do respeito a esse entendimento do TCU, deve ser reiterada a minha ressalva já registrada em vários outros julgados do Tribunal no sentido de que, na ausência de lei específica, o TCU não deveria aplicar qualquer prazo prescricional sobre a referida pretensão punitiva ou, então, na pior das hipóteses, o Tribunal deveria aplicar a regra prescricional fixada pela Lei n.º 9.873, de 1999, não só porque ela trata diretamente de prescrição no âmbito do direito administrativo sancionador, mas também porque, entre outras medidas, a aludida lei manda aplicar o prazo prescricional penal, quando a infração administrativa também configure crime, além de determinar expressamente que, diante de ilícito continuado ou permanente, a contagem do prazo deve iniciar a partir da cessação do aludido ilícito.
14.	A despeito, então, de registrar essa minha posição pessoal, o TCU deve pugnar pela pronta aplicação da multa legal em desfavor do aludido responsável a partir do entendimento fixado pelo aludido Acórdão 1441/2016-TCU-Plenário.
15.	Não subsistiria, de todo modo, a eventual necessidade de promover o retorno do presente processo para buscar a citação de outros eventuais responsáveis, estando esse entendimento, aliás, em plena sintonia com a jurisprudência fixada pelo TCU a partir, por exemplo, dos Acórdãos 4.002/2020 e 5.297/2013, da 2ª Câmara, e dos Acórdãos 1.170/2017 e 1.223/2015, do Plenário, já que a ausência dessa nova citação não resultaria em prejuízo à defesa do atual responsável, não só porque o presente processo já estaria em plenas condições de efetivo julgamento pelo TCU, mas também porque a solidariedade passiva seria legalmente erigida em favor do ente estatal credor, e não das eventuais pessoas privadas devedoras, podendo, se for o caso, o atual condenado ajuizar a superveniente ação regressiva em desfavor de outros eventuais responsáveis supostamente coobrigados.
16.	Contudo, como a malsinada irregularidade configuraria a eventual conduta dolosa no sentido de efetivamente assumir o risco de facilitar, permitir ou concorrer para que pessoa física ou jurídica privada incorpore ou utilize rendas, verbas ou valores integrantes do acervo patrimonial da administração pública, sem a observância das formalidades legais ou regulamentares aplicáveis, resultando no eventual ilícito doloso de improbidade administrativa causador do aludido prejuízo ao erário, nos termos, por exemplo, do art. 10, I e II, da Lei n.º 8.429, de 1992, a eventual prescrição da ação de ressarcimento ao erário também não subsistiria, estando esse entendimento em plena consonância com a jurisprudência fixada pelo STF no bojo do RE 852.475-SP, com o trânsito em julgado a partir de 6/12/2019, diante da Tese de Repercussão Geral n.º 897 no sentido de que "São imprescritíveis as ações de ressarcimento ao erário fundadas na prática de ato doloso tipificado na Lei de Improbidade Administrativa".
17.	O TCU deve julgar irregulares, portanto, as contas de Eronildo Braga Bezerra para condená-lo ao pagamento do correspondente débito, sem prejuízo de lhe aplicar a multa prevista no art. 57 da Lei n.º 8.443, de 1992.
Ante o exposto, pugno pela prolação do Acórdão ora submetido a este Colegiado.
TCU, Sala das Sessões, em 1 de junho de 2021.
Ministro-Substituto ANDRÉ LUÍS DE CARVALHO 
Relator